ACORDAO-COMPLETO-2353194

ACÓRDÃO 11105/2019 ATA 35/2019 - PRIMEIRA CÂMARA

VISTOS, relatados e discutidos estes autos de ato de concessão de aposentadoria de Nelson Machado de Sousa, emitido pelo Instituto Brasileiro do Meio Ambiente e dos Recursos Naturais Renováveis (Ibama) .
ACORDAM os ministros do Tribunal de Contas da União, reunidos em sessão da 1ª Câmara, diante das razões expostas pelo relator, em:
9.1. considerar ilegal a aposentadoria do Sr. Nelson Machado de Sousa (peça 2) , negando-lhe o registro, nos termos do § 1º do art. 260 do RI/TCU; 
9.2. dispensar o ressarcimento das quantias indevidamente recebidas de boa-fé (enunciado 106 da súmula da jurisprudência predominante do Tribunal) ;
9.3. determinar ao Instituto Brasileiro do Meio Ambiente e dos Recursos Naturais Renováveis (Ibama) que:
9.3.1. no prazo de 15 (quinze) dias, faça cessar os pagamentos decorrentes do ato ora considerado ilegal, sob pena de responsabilidade solidária da autoridade administrativa omissa;
9.3.2. no prazo de 15 (quinze) dias, dê ciência do inteiro teor desta deliberação ao Sr. Nelson Machado de Sousa, informando-lhe que o efeito suspensivo proveniente da interposição de recurso não o exime da devolução dos valores percebidos indevidamente após a notificação sobre o presente acórdão, em caso de não provimento do recurso porventura impetrado;
9.3.3. esclareça ao Sr. Nelson Machado de Sousa que sua aposentadoria poderá prosperar com proventos proporcionais, calculados pela média das remunerações utilizadas como base para as contribuições, com fundamento no art. 40, § 1º, III, "b", da Constituição Federal/1988, caso contrário, deverá retornar à atividade;
9.3.4. caso o Sr. Nelson Machado de Sousa opte em permanecer aposentado, no prazo de 30 (trinta) dias, emita novo ato, livre da irregularidade apontada, e o submeta ao TCU pelo Sistema e-Pessoal, nos termos dos arts. 262, § 2º, do Regimento Interno desta Corte e 19, § 3º, da Instrução Normativa TCU 78/2018;
9.3.5. encaminhe, no prazo de 30 (trinta) dias, a este Tribunal, comprovantes da data em que o interessado tomou conhecimento da decisão desta Corte;
9.3.6. acompanhe a ação judicial 66807-46.2014.4.01.0000 (processo originário 58013-6.2010.4.01.3400) em trâmite no TRF da 1ª Região;
9.4. determinar à Secretaria de Fiscalização de Pessoal que, nos termos da questão de ordem aprovada pelo Plenário do TCU em 8/6/2011, encaminhe ao Departamento de Assuntos Extrajudiciais da Advocacia-Geral da União, bem como à Consultoria Jurídica deste Tribunal, as informações necessárias ao acompanhamento do ação judicial 66807-46.2014.4.01.0000 (processo originário 58013-6.2010.4.01.3400) em trâmite no TRF da 1ª Região.
9.5. Encerrar o presente processo e arquivar os autos.

Ato de registro de aposentadoria.

Primeira Câmara

Instituto Brasileiro do Meio Ambiente e dos Recursos Naturais Renováveis (Ibama).

3. Interessado: Nelson Machado de Sousa (XXX.958.823-XX).

13.1. Ministros presentes: Walton Alencar Rodrigues (Presidente), Benjamin Zymler, Bruno Dantas e Vital do Rêgo.
13.2. Ministros-Substitutos presentes: Augusto Sherman Cavalcanti e Weder de Oliveira (Relator).

ACORDAO-COMPLETO-2464802

Acórdão 4754/2021 - Primeira Câmara

WEDER DE OLIVEIRA

Em exame, ato de concessão inicial de aposentadoria ao Sr. Nelson Machado de Sousa, emitido pelo Instituto Brasileiro do Meio Ambiente e dos Recursos Naturais Renováveis (Ibama) .
Reproduzo, com ajustes de forma, a instrução do auditor da Sefip (peça 21) , que recebeu anuência do diretor da unidade especializada (peça 22) , bem como manifestação de concordância pelo MP/TCU, representado pelo procurador Rodrigo Medeiros de Lima (peça 23) .
" (...) 
HISTÓRICO
3.	O servidor Nelson Machado de Sousa aposentou-se em 2/8/2010, com proventos integrais, no cargo de técnico administrativo, com base no artigo 3º da Emenda Constitucional 47/2005. O tempo total de contribuição para a aposentadoria foi de 38 anos, 11 meses e 18 dias, tendo sido averbado 4 anos, 5 meses e 1 dia de tempo insalubre. 
4.	Esta Secretaria diligenciou o IBAMA, por meio do ofício SEFIP-D/2563, solicitando cópia do documento que certificasse o cumprimento de tempo de serviço anterior a 1º de janeiro de 1990, em condições insalubres (laudo técnico de condições ambientais do trabalho expedido por médico do trabalho ou engenheiro de segurança do trabalho) (peça 5) .
5.	O IBAMA tomou ciência da diligência em 26/3/2012 (peça 6) . Em resposta, foi encaminhada a documentação anexada à peça 7. 
6.	Posteriormente, esta Secretaria realizou nova diligência, por meio do ofício 6731/2016-TCU/Sefip, de 14/4/2016, solicitando que o IBMA encaminhasse cópia da decisão judicial que determinou o pagamento da vantagem denominada 'DECISAO JUDICIAL TRANS JUG APO' (cópia da petição inicial, da sentença e da certidão de trânsito em julgado) , bem como a memória de cálculo da referida parcela (peça 11) .
7.	O IBAMA recebeu o ofício 6731 em 25/4/2016 (peça 12) . Em resposta, encaminhou a documentação constante da peça 13. 
8.	Posteriormente, esta Secretaria realizou a oitiva do Sr. Nelson Machado de Sousa, por intermédio da Unidade Jurisdicionada, mediante ofícios 7675 e 7676/2016-TCU/Sefip, de 25/5/2016, para que o interessado se manifestasse sobre as seguintes inconsistências (peças 14 e 15) :
Inconsistência: - insuficiência na comprovação dos requisitos necessários para o cômputo do tempo de serviço em condições insalubres, qual seja, ter sido exercido como celetista, no serviço público, em atividades insalubres, penosas e perigosas, no período anterior à vigência da Lei 8.112/1990. A aplicação do art. 57 da Lei 8.213/1991 (Lei do Regime Geral da Previdência Social) aos casos de aposentadoria especial estatutária de que cuida o art. 40, § 4º, da Constituição Federal/1988, conforme decidido no Mandado de Injunção 976-7-STF/DF ao reconhecer a falta de norma regulamentadora, não se confunde com a contagem ponderada de tempo (tempo ficto) de serviço prestado sob condições especiais para fins de aposentadoria comum prevista no art. 57, § 5º, da Lei 8.213/1991. A norma constitucional não assegura, na aposentadoria comum do servidor público, o aproveitamento majorado de tempo de contribuição prestado sob condições especiais. (Acórdãos do TCU 624/2014, 7.460/2014 e 3.960/2015, todos da Primeira Câmara) - pagamento de rubrica judicial relativa à Gratificação de Desempenho de Atividade de Especialista Ambiental - GDAEM.
9.	O IBAMA recebeu os ofícios de oitiva em 1/6/2016 (peça 16) . O Sr. Nelson Machado de Sousa recebeu a oitiva em 17/6/2016 (peça 18) . As alegações de defesa do interessado estão anexadas à peça 17. 
Resposta à oitiva
10.	Em síntese, o Sr. Nelson Machado de Sousa apresentou as seguintes alegações de defesa (peça 17, p. 1-3) :
a) quanto à gratificação de insalubridade, informa que trabalhou em atividades de fiscalização da fauna e flora, em todo Estado do Rio Grande do Norte e em outras regiões do Brasil, inclusive na Amazônia legal, no combate ao desmatamento ilegal da vegetação e em demais atividades insalubres e perigosas;
b) alega que as atividades desenvolvidas pelo defendente sempre foram exercidas em localidades onde a natureza do trabalho ocorreu em condição de risco acentuado e acima dos limites de tolerância. Menciona as definições de atividades insalubres e perigosas estabelecidas no artigo 189 e 193 da CLT e registra que a atividade exercida pelo defendente era, simultaneamente, insalubre e perigosa;
c) informa que deixou de receber a Gratificação de Insalubridade, antes da aposentadoria, o que considera ilegal; e
d) por fim, pede que o TCU junto ao IBAMA solicite cópias de relatórios e ordens de serviço referenciadas ao defendente em toda a sua vida funcional, contracheques e outros documentos pertinentes, nos quais se encontra demonstrado os valores recebidos pelo defendente.
11.	Foram anexados aos autos cópia dos seguintes documentos:
I) carteira de trabalho (peça 17, p. 5-14) ;
II) contracheque de janeiro de 2015, fevereiro/2016, maio/2016 e junho/2016, contendo a rubrica decisão judicial não transitada em julgada no valor de R$ 1.506,69 (peça 17, p. 25-31) ;
III) ficha individual de frequência do ex-servidor no IBAMA, quando era regido pela CLT, com data de admissão em 18/3/1985 (peça 17, p. 33-40) ;
IV) ficha de registro de emprego do ex-servidor, constando no quadro de anotações a concessão de adicional de insalubridade, pela Portaria 1.072/92-P, de 22/5/1992, no percentual de 10% sobre o vencimento do cargo efetivo, publicado no Boletim de Serviço 005/92 (peça 17, p. 41-48) ; e
V) contracheques de 1992 até 2003, contendo o pagamento do adicional de insalubridade (peça 17, p.  49-365) .
Resposta às diligências
12.	Em resposta às diligências, o IBAMA encaminhou a seguinte documentação:
a) ofício 833/2012-DIDEP/COBEV/CGREH/DIPLAN, de 3/4/2012, no qual o Coordenador de Recursos Humanos do IBAMA informa que não houve concessão de adicional de insalubridade em período anterior a 10/1/1991. Registra ainda que o adicional de insalubridade foi devido no período de 15/6/1992 a 26/6/2003, o qual foi computado com o acréscimo de 40%, em razão de sentença judicial favorável à ASIBAMAIDF, no Mandado de Injunção 976-7-STF (peça 7, p. 1) ;
b) mapa de tempo de serviço do ex-servidor Nelson Machado de Sousa (peça 7, p. 2-5) ;
c) Portaria 55/2004-P, de 16/1/2004, excluindo o adicional de insalubridade do contracheque do servidor Nelson Machado de Sousa (peça 7, p. 6-8) ;
d) Portaria 1.072/92-P, de 22/5/1992, concedendo o adicional de insalubridade ao servidor Nelson Machado de Sousa (peça 7, p. 9-11) ;
e) ofício 02001.004591/2016-85 CGREH/IBAMA, de 2/5/2016, no qual o IBAMA informa que o ex-servidor recebe a rubrica denominada 'DECISAO JUDICIAL N TRAN JUG AP', no valor de R$ 1.506,69, com base em ação cautelar inominada 66807-46.2014.4.01.0000 (Processo Originário 58013-6.2010.4.01.3400) , em que é autor a Associação dos Servidores da Carreira de Especialista em Meio Ambiente e do Plano Especial de Cargos do MMA e do IBAMA - PECMA (ASIBAMA-DF) . Na ação judicial o Desembargador Federal do Tribunal Regional Federal da 1ª Região determinou à Autarquia implantar em folha de pagamento dos exequentes o pagamento da gratificação de desempenho GDAEM de acordo com a média das 60 (sessenta) últimas pontuações obtidas (peça 13, p. 1-2) ;
f) cópia da petição inicial (peça 13, p. 4-41) ;
g) sentença inicial, proferida na ação ordinária 58013-6.2010.4.01.3400, na qual a juíza federal, julgou procedente pedido, reconhecendo o direito dos filiados da ASIBAMA, observada a prescrição quinquenal, de receber a GDAEM (Gratificação de Desempenho de Atividade de Especialista Ambiental) , de acordo com a média das 60 (sessenta) últimas pontuações obtidas pelo servidor (peça 13, p. 42-51) ;
h) decisão do TRF da 1ª Região, na qual deferiu-se também o pedido de antecipação de tutela, determinando que a ré calculasse a GDAEM dos substituídos da autora de acordo com a média das 60 (sessenta) últimas pontuações obtidas (peça 13, p. 52-57) ; e
i) Memória de cálculo da GDAEM calculada sobre a média dos valores e sobre a média da pontuação (peça 13, p. 58) . 
EXAME TÉCNICO
Tempo insalubre e Mandado de Injunção 976-7-STF
13.	Na ocorrência de períodos de tempo relativos à contagem ponderada decorrente do exercício de atividade insalubre, as rotinas incluem a verificação do atendimento dos requisitos estabelecidos no Acórdão 2008/2006-TCU-Plenário, Ministro-Relator Walton Alencar Rodrigues. Constatado o não atendimento, tais períodos são automaticamente excluídos da contagem do tempo. Transcrevemos o Sumário do Acórdão 2008/2006-TCU-Plenário:
Sumário: Consulta. Pessoal. Contagem de tempo de serviço para concessão de aposentadoria estatutária com o aproveitamento de tempo especial prestado sob condições insalubres, perigosas ou penosas. 
O servidor público que exerceu, como celetista, no serviço público, atividades insalubres, penosas ou perigosas, no período anterior à vigência da Lei 8.112/90 tem direito à contagem especial de tempo de serviço para efeito de aposentadoria; todavia, para o período posterior ao advento da Lei 8.112/90, é necessária a regulamentação do art. 40, § 4º, da Constituição Federal, que definirá os critérios e requisitos para a respectiva aposentadoria. (grifo nosso) 
14.	Ademais, esta Corte de Contas, a partir da prolação do Acórdão 911/2014-TCU-Plenário, Ministro-Relator Benjamin Zymler, passou a entender que a contagem especial de tempo prestado em condições insalubres, penosas e perigosas para servidores ocupantes de cargos de natureza estritamente administrativa, além de observar os parâmetros definidos no Acórdão 2008/2006-TCU-Plenário, Ministro-Relator Walton Alencar Rodrigues, somente poderá ocorrer se efetivamente demonstrada a existência de risco ou de agentes nocivos à saúde no local de trabalho, devidamente atestado por laudo pericial.
15.	Conforme informado pelo IBAMA o tempo insalubre do ex-servidor Nelson Machado Sousa refere-se ao período de 15/6/1992 a 26/6/2003, ou seja, posterior à vigência da Lei 8.112/1990, estando, portanto, em desacordo com o entendimento desta Corte de Contas proferido no Acórdão 2008/2006-TCU-Plenário, Ministro-Relator Walton Alencar Rodrigues.
16.	O ex-servidor teve o período insalubre averbado com base no Mandado de Injunção 976-7-STF (peças 8 e 9) . Em vários Mandados de Injunção, o Supremo Tribunal Federal (STF) reconheceu a omissão na falta de norma regulamentadora, que permitisse o exercício do direito à aposentadoria especial dos servidores públicos, e, supletivamente, tornou viável o exercício, pelos substituídos no mandado de injunção, do direito consagrado no art. 40, § 4º, da Constituição do Brasil, nos termos do art. 57 da Lei 8.213/1991.  Desta forma, houve a edição da Súmula Vinculante 33 do STF, com o seguinte teor:
Aplicam-se ao servidor público, no que couber, as regras do regime geral da previdência social sobre aposentadoria especial de que trata o art. 40, § 4º, inciso III, da Constituição Federal, até a edição de lei complementar específica. (grifo nossso) 
17. 	É preciso esclarecer que a Súmula Vinculante 33 reconheceu a omissão legislativa em relação ao art. 40, § 4º, inciso III, da CF. Assim, para as aposentadorias estatutárias especiais concedidas com base nesse fundamento, deverão ser observados os mesmos critérios para as aposentadorias especiais deferidas àqueles vinculados ao regime geral de previdência social, nos termos do art. 57 da Lei 8.213/1991.
18. 	No entanto, no caso em exame, a aposentadoria do Sr. Nelson Machado de Sousa ocorreu com base no art. 3º da Emenda Constitucional 47/2005. Portanto, não se trata da aposentadoria especial referida no art. 40, § 4º, inciso III, da Constituição Federal, que está regulamentada pela Súmula Vinculante 33.
19. 	No presente caso, o órgão de origem utilizou critérios de contagem ponderada de tempo de serviço para uma aposentadoria que utilizou fundamento diverso daquele amparado pela Súmula Vinculante 33. 
20. 	O próprio STF já decidiu que a concessão de aposentadoria especial, prevista no art. 40, § 4º, da Constituição Federal, não garante a contagem ponderada de tempo de serviço diferenciada ao servidor público, mas tão somente o efetivo gozo da aposentadoria especial:
Conversão de tempo especial em comum e Súmula Vinculante 33:
'Saliente-se, ademais, que a Súmula Vinculante 33 apenas garantiu aos servidores públicos o direito de aposentadoria especial, mas não a conversão do tempo de serviço especial em comum. Confira-se a redação do enunciado: (...) 
De fato, o Supremo Tribunal Federal, por reiteradas vezes, em sede de mandado de injunção (em que se firmou o entendimento consubstanciado na Súmula Vinculante 33) , se pronunciou acerca da ilegitimidade da utilização dessa via processual com o fim de se obter desde logo a contagem diferenciada de tempo de serviço para servidores públicos.' (ARE 793.144 ED-segundos, Relator Ministro Teori Zavascki, Segunda Turma, julgamento em 30/9/2014, DJe de 13/10/2014) .
Mandado de injunção e contagem diferenciada de tempo:
'Com efeito, a jurisprudência dessa Corte assentou o não cabimento de mandado de injunção que visa a contagem diferenciada e posterior averbação de tempo do serviço prestado em condições especiais, uma vez que não há previsão constitucional da referida contagem.' (MI 1.278 AgR, Relator Ministro Gilmar Mendes, Tribunal Pleno, julgamento em 30/4/2014, DJe de 19/5/2014) .
21.	Assim, constata-se que o IBAMA utilizou critérios de contagem ponderada de tempo de serviço em ato de concessão de aposentadoria que utilizou como fundamento legal o artigo 3º da Emenda Constitucional 47/2005 diverso, portanto, daquele amparado pela Súmula Vinculante 33 do STF (art. 40, § 4º, da CF, c/c o art. 57 da Lei 8.213/1991) . 
22.	Em caso semelhante, por meio do Acórdão 11778/2018-TCU-Segunda Câmara, Ministro-Relator José Múcio Monteiro, esta Corte de Contas manifestou-se pela ilegalidade do ato de aposentadoria. 
23. 	Dessa forma, entende-se que foi indevida a contagem ponderada do tempo de serviço insalubre, prestado no período de 15/6/1992 a 26/6/2003, pelo ex-servidor Nelson Machado de Sousa, no total de 4 anos, 5 meses e 1 dias, em razão do interessado estar vinculado ao regime estatutário da Lei 8.112/1990.
24. 	Excluído o tempo insalubre impugnado, o ex-servidor possui 34 anos, 6 meses e 17 dias de tempo de contribuição para fins de aposentadoria, o que seria insuficiente para se aposentar com base no artigo 3º da Emenda Constitucional 47/2005. Assim, o ato de aposentadoria está ilegal. 
25. 	Ressalta-se, considerando-se o tempo restante (34 anos, 6 meses e 17 dias) e a idade atual do ex-servidor (67 anos) , que a aposentadoria poderá prosperar com proventos proporcionais, calculados pela média das remunerações utilizadas como base para as contribuições, com fundamento no art. 40, § 1º, inciso III, alínea 'b', da Constituição Federal/1988.
GDAEM 
26.	No ato de aposentadoria, constava o pagamento da Gratificação de Desempenho de Atividade de Especialista Ambiental (GDAEM) no valor de R$ 870,59. Posteriormente, o inativo passou a receber a rubrica decisão judicial não transitada em julgada relativa à GDAEM no valor de R$ 1.506,69 (peça 10 e peça 13, p. 58) . 
27.	Atualmente, o servidor recebe a rubrica GDAEM no valor de R$ 1.326,50, bem como a rubrica decisão judicial não transitada em julgado relativa à GDAEM no valor de R$ 1.762,78 (peça 19) . 
28.	A Lei 11.156/2005 instituiu a GDAEM e o seu artigo 8º na redação original estabelecia o seguinte:
Art. 8º Para fins de incorporação aos proventos da aposentadoria ou às pensões, relativas a servidores referidos no art. 1º desta Lei, a GDAEM:
 I - somente será devida se percebida há, pelo menos, 60 (sessenta) meses; II - será calculada pela média aritmética dos percentuais de gratificação percebidos nos últimos 60 (sessenta) meses anteriores à aposentadoria ou à instituição da pensão, consecutivos ou não; ouIII - será correspondente a 50% (cinqüenta por cento) do seu valor máximo, quando percebida por período inferior a 60 (sessenta) meses, observado o posicionamento na tabela e o cargo efetivo ocupado pelo servidor quando em atividade.
Parágrafo único. Às aposentadorias e às pensões instituídas até o dia anterior ao da vigência desta Lei aplica-se o disposto no inciso III do caput deste artigo.
29.	Posteriormente, a Lei 11.907/2009 alterou o regramento da GDAEM que passou a ser o seguinte:
Art. 8º Para fins de incorporação aos proventos da aposentadoria ou às pensões, relativas a servidores referidos no art. 1º desta Lei, a GDAEM:
I - para as aposentadorias e pensões instituídas até 19 de fevereiro de 2004, será:
a)  a partir de 1o de julho de 2008, correspondente a 40 (quarenta) pontos, considerados o nível, classe e padrão do servidor; e
b)  a partir de 1o de julho de 2009, correspondente a 50 (cinqüenta) pontos, considerados o nível, classe e padrão do servidor;
II - para as aposentadorias e pensões instituídas após 19 de fevereiro de 2004, será:
a)  quando percebida por período igual ou superior a 60 (sessenta) meses e ao servidor que deu origem à aposentadoria ou à pensão se aplicar o disposto nos arts. 3º e 6º da Emenda Constitucional nº 41, de 19 de dezembro de 2003, e no art. 3º da Emenda Constitucional nº 47, de 5 de julho de 2005, aplicar-se-á a média dos valores recebidos nos últimos 60 (sessenta) meses;
b)  quando percebida por período inferior a 60 (sessenta) meses, ao servidor de que trata a alínea a deste inciso aplicar-se-á o disposto nas alíneas a e b do inciso I do caput deste artigo; e
III - aos demais aplicar-se-á, para fins de cálculo das aposentadorias e pensões, o disposto na Lei nº 10.887, de 18 de junho de 2004.' (NR) (grifo nosso) 
30.	No entanto, a Associação dos Servidores da Carreira de Especialista em Meio Ambiente e do Plano Especial de Cargos do MMA e do IBAMA - PECMA (ASIBAMA-DF) impetrou ação judicial, pois considerou que o critério estabelecido na lei era injusto, uma vez que a incorporação da gratificação aos proventos e pensões dos servidores, seria calculado com base na média dos valores recebidos nos últimos 60 (sessenta) meses e não na média dos pontos percebidos no período, gerando tal situação ofensa à paridade e à integralidade (peça 13) . 
31.	Assim, o servidor Nelson Machado de Sousa, aposentado em 2/8/2010, passou a receber parte da GDAEM calculada sobre a média dos pontos percebidos no período e não sobre a média dos valores recebidos nos últimos 60 meses, conforme determinava a Lei 11.907/2009, o que estaria irregular (peça 13, p. 58) .
32.	No entanto, entende-se que o IBAMA no momento está impossibilitado de suspender o pagamento da rubrica, em razão da decisão proferida no âmbito da ação judicial 66807-46.2014.4.01.0000 (Processo Originário 58013-6.2010.4.01.3400) ainda não transitada em julgado, em trâmite no TRF da 1ª Região.
CONCLUSÃO
33.	Em razão do exposto e tendo em vista as análises realizadas no ato de concessão de aposentadoria de Nelson Machado de Sousa, esta Unidade Técnica considera que o ato em tela deverá ser considerado ilegal, em razão da averbação de tempo insalubre, em desacordo com o entendimento desta Corte de Contas proferido no Acórdão 2008/2006-TCU-Plenário, Ministro-Relator Walton Alencar Rodrigues, e sem que o ex-servidor se enquadre na situação da Súmula 33 do STF.
34.	O pagamento da GDAEM também está em desacordo com o estipulado na Lei 11.907/2009. Ressalta-se, no entanto, que a GDAEM está sendo paga com base na ação judicial 66807-46.2014.4.01.0000 (Processo Originário 58013-6.2010.4.01.3400) ainda não transitada em julgado, em trâmite no TRF da 1ª Região, estando o IBAMA impossibilitado de suspender o seu pagamento na presente data, cabendo determinar à Conjur/TCU e à AGU o seu acompanhamento.
PROPOSTA DE ENCAMINHAMENTO
35.	Ante o exposto, conforme o preceituado no artigo 71, inciso III, da Constituição Federal de 1.988; c/c os artigos. 1º, inciso V, e 39, inciso II, da Lei nº 8.443/1992, c/c os artigos 1º, inciso VIII, 260, §§ 1º e 4º, do Regimento Interno/TCU, e tomando por base as informações prestadas pelo órgão de controle interno e as verificações feitas pela unidade técnica, na forma prevista no artigo 260, caput, do referido Regimento, propõe-se: 
a) considerar ilegal e negar o registro do ato de concessão de aposentadoria de Nelson Machado de Sousa (CPF XXX.958.823-XX) ;
b) dispensar o ressarcimento das quantias indevidamente recebidas de boa-fé, nos termos da Súmula TCU n. 106;
c) determinar ao Instituto Brasileiro do Meio Ambiente e dos Recursos Naturais Renováveis que adote medidas para:
c.1) no prazo de quinze dias, fazer cessar os pagamentos decorrentes do ato impugnado por esta Corte de Contas, sob pena de responsabilidade solidária da autoridade administrativa omissa, nos termos do art. 262 do Regimento Interno/TCU;
c.2) esclarecer ao Sr. Nelson Machado de Sousa que a aposentadoria poderá prosperar com proventos proporcionais, calculados pela média das remunerações utilizadas como base para as contribuições, com fundamento no art. 40, § 1º, inciso III, alínea 'b', da Constituição Federal/1988, devendo, nesse caso, no prazo de trinta dias, ser emitido novo ato, livre da irregularidade apontada, e submetê-lo ao TCU pelo Sistema e-Pessoal, nos termos dos arts. 262, § 2º, do Regimento Interno desta Corte e 19, § 3º, da Instrução Normativa TCU 78/2018, caso contrário, o servidor deverá retornar à atividade;
c.3) dar ciência, no prazo de 15 (quinze) dias, do inteiro teor desta deliberação ao interessado, alertando-o de que o efeito suspensivo proveniente da interposição de eventuais recursos junto ao TCU não o exime da devolução dos valores percebidos indevidamente após a respectiva notificação, caso esses não sejam providos; 
c.4) encaminhar ao Tribunal, no prazo de 30 (trinta) dias contados da ciência da decisão, documento apto a comprovar que o interessado tomou conhecimento do acórdão; e
d) determinar à Secretaria de Fiscalização de Pessoal que, nos termos da Questão de Ordem aprovada pelo Plenário do TCU em 8/6/2011, conforme disposto na Ata 22/2011-TCU-Plenário, encaminhe ao Departamento de Assuntos Extrajudiciais da Advocacia-Geral da União, bem como à Consultoria Jurídica deste Tribunal, as informações necessárias ao acompanhamento do ação judicial 66807-46.2014.4.01.0000 (Processo Originário 58013-6.2010.4.01.3400) em trâmite no TRF da 1ª Região."
É o relatório.

não há.

Procurador Rodrigo Medeiros de Lima.

APOSENTADORIA. IBAMA. IMPOSSIBILIDADE DE CONVERSÃO DE TEMPO PRESTADO EM CONDIÇÕES ESPECIAIS EM TEMPO COMUM. IRREGULARIDADE. PAGAMENTO DE RUBRICA POR DECISÃO JUDICIAL. GDAEM. ACOMPANHAMENTO DA AÇÃO JUDICIAL. ILEGALIDADE DO ATO. DISPENSA DE DEVOLUÇÃO DE VALORES. ENUNCIADO 106. DETERMINAÇÕES. CIÊNCIA.

APOSENTADORIA (APOS)

Secretaria de Fiscalização de Pessoal (Sefip).

Em exame, ato de concessão inicial de aposentadoria ao Sr. Nelson Machado de Sousa, emitido pelo Instituto Brasileiro do Meio Ambiente e dos Recursos Naturais Renováveis (Ibama) .
A Sefip propõe a ilegalidade e negativa de registro do ato de aposentadoria do interessado (peça 2) , por detectar a averbação indevida de contagem ponderada de tempo de contribuição prestado em condições insalubres (peça 8) , no período de 15/6/1992 a 26/6/2003, com base no mandado de injunção 976-7-STF (peça 7, p. 1) .
Também ressaltou a irregularidade atinente à existência, na ficha financeira do Sr. Nelson Machado de Sousa, da rubrica DECISAO JUDICIAL N TRAN JUG AP (peça 10) , em razão de decisão proferida na ação judicial 66807-46.2014.4.01.0000 (processo originário 58013-6.2010.4.01.3400) ainda não transitada em julgado, em trâmite no TRF da 1ª Região.
Conforme registrado na instrução, p. 6, "o servidor, aposentado em 2/8/2010, passou a receber parte da GDAEM calculada sobre a média dos pontos percebidos no período e não sobre a média dos valores recebidos nos últimos 60 meses, conforme determinava a Lei 11.907/2009, o que estaria irregular (peça 13, p. 58) ".
A unidade instrutiva especializada também propõe esclarecer ao Sr. Nelson Machado de Sousa que a aposentadoria poderá prosperar com proventos proporcionais, calculados pela média das remunerações utilizadas como base para as contribuições, com fundamento no art. 40, § 1º, inc. III, alínea "b", da Constituição Federal/1988, com emissão de novo ato, livre da irregularidade apontada, caso contrário, o servidor deverá retornar à atividade.
Quanto à decisão ainda não transitada em julgado, acerca do cálculo da GDAEM, a Sefip propõe o encaminhamento ao Departamento de Assuntos Extrajudiciais da Advocacia-Geral da União, bem como à Consultoria Jurídica deste Tribunal, das informações necessárias ao acompanhamento da referida ação judicial.
A proposta contou com a concordância do MP/TCU, representado pelo procurador Rodrigo Medeiros de Lima (peça 23) .
II
Acolho as manifestações da Sefip e do MP/TCU.
A questão central em discussão refere-se à contagem ponderada de tempo exercido em condições insalubres ou de risco para fins de aposentadoria. 
No presente caso, o Ibama computou tempo especial, de 15/6/1992 a 26/6/2003, em face de sentença judicial favorável à ASIBAMAIDF, no mandado de injunção 976-7-STF (peça 7, p. 1) .
Com efeito, o entendimento desta Corte de Contas tem sido no sentido de que, ao julgar mandados de injunção versando sobre a lacuna existente na regulamentação do art. 40, § 4º, da Constituição Federal de 1988, por meio da súmula vinculante 33, o Supremo Tribunal Federal apenas a colmatou com o disposto no art. 57 da Lei 8.213/1991, que dispõe sobre os planos de benefícios da previdência social (acórdãos 14924/2018, 5155/2015, 471/2014, todos da 1ª Câmara) .
O STF assegurou o direito à aposentadoria especial aos servidores públicos portadores de deficiência ou que laborem em condições perigosas, penosas ou insalubres, mediante aplicação analógica do caput do art. 57 da Lei 8.213/1991. Entretanto, não permitiu a conversão, majorada à proporcionalidade do tempo de trabalho (serviço) , do tempo de contribuição exercido em condições especiais, como se extrai da leitura do § 5º do art. 57 da Lei 8.213/1991:
"§ 5º O tempo de trabalho exercido sob condições especiais que sejam ou venham a ser consideradas prejudiciais à saúde ou à integridade física será somado, após a respectiva conversão ao tempo de trabalho exercido em atividade comum, segundo critérios estabelecidos pelo Ministério da Previdência e Assistência Social, para efeito de concessão de qualquer benefício" (não grifado no original) .
Destaco que o Supremo Tribunal Federal já distinguiu as duas questões (aposentadoria especial e conversão de tempo especial em tempo comum) , conforme se extrai da ementa do MI 2.123 AgR/DF:
"EMENTA Agravo regimental em mandado de injunção. Pedido de conversão do tempo de serviço. Ausência de previsão constitucional. Recurso provido. 1. O mandado de injunção volta-se à colmatagem de lacuna legislativa capaz de inviabilizar o gozo de direitos e liberdades constitucionalmente assegurados, bem assim de prerrogativas inerentes à nacionalidade, à soberania e à cidadania (art. 5º, LXXI, CF/1988) . 2. É imprescindível, para o exame do writ, a presença de dois pressupostos sucessivos: i) a verificação da omissão legislativa e ii) a efetiva inviabilidade do gozo de direito, faculdade ou prerrogativa consagrados constitucionalmente em razão do citado vácuo normativo. 3. O preceito constitucional em foco na presente demanda não assegura a contagem diferenciada do tempo de serviço e sua averbação na ficha funcional; o direito subjetivo corresponde à aposentadoria em regime especial, devendo esta Suprema Corte atuar na supressão da mora legislativa, cabendo à autoridade administrativa a análise de mérito do direito, após exame fático da situação do servidor. 4. A pretensão de garantir a conversão de tempo especial em tempo comum mostra-se incompatível com a presente via processual, uma vez que, no mandado de injunção, cabe ao Poder Judiciário, quando verificada a mora legislativa, viabilizar o exercício do direito subjetivo constitucionalmente previsto (art. 40, § 4º, da CF/88) , no qual não está incluído o direito vindicado. 5. Agravo regimental provido para julgar improcedente o mandado de injunção." (Não grifado no original) 
O Tribunal entende que na aposentadoria estatutária comum não há aproveitamento ponderado ou majorado de tempo de contribuição prestado sob condições especiais, após a edição da Lei 8.112/1990 (Acórdão 5647/2016-TCU-Primeira Câmara) .
Assim, a transformação de tempo especial exercido em condições especiais em tempo de contribuição para aposentadoria comum, a qual se deu com fundamento no art. 3º da Emenda Constitucional 47/2005, integralidade e paridade, não se coaduna com as decisões acima reproduzidas, o que impõe a impugnação da contagem ponderada de períodos laborados após o advento da Lei 8.112/1990 e conduz à ilegalidade do respectivo ato e à negativa de seu registro.
Por conseguinte, uma vez excluído o período contestado, cumpre informar ao interessado que deve retornar à atividade ou, se desejar continuar aposentado, que os valores do benefício serão calculados pelas regras vigentes no momento da inativação (média das remunerações utilizadas como base para as contribuições, com fundamento no art. 40, § 1º, III, "b", da Constituição Federal/1988) .
Como bem anotado pela Sefip, em virtude do comando dado na questão de ordem aprovada pelo Plenário em 8/6/2011, visando à uniformização dos procedimentos adotados para acompanhamento das decisões judiciais, deverá ser determinado ao Ibama, com ciência ao Departamento de Assuntos Extrajudiciais da Advocacia-Geral da União e da Consultoria Jurídica deste Tribunal, que acompanhe a ação 66807-46.2014.4.01.0000 (processo originário 58013-6.2010.4.01.3400) , em trâmite no TRF da 1ª Região.
Diante do exposto, manifesto-me pela aprovação do acórdão que ora submeto à apreciação deste Colegiado.
TCU, Sala das Sessões Ministro Luciano Brandão Alves de Souza, em 1 de outubro de 2019.
Weder de Oliveira 
Relator